ACORDAO-COMPLETO-2495717

ACÓRDÃO 2523/2022 ATA 14/2022 - PRIMEIRA CÂMARA

VISTOS, relatados e discutidos estes autos de concessão de aposentadoria pela Universidade Federal do Rio Grande do Norte.
ACORDAM os ministros do Tribunal de Contas da União, reunidos em sessão da 1ª Câmara, diante das razões expostas pelo relator, em:
9.1. considerar registrado, tacitamente, em 21/12/2021, o ato de aposentadoria referente ao Sr. Josue Silvio Fortunato (133795/2020, peça 3) , nos termos do subitem 9.2.1 do Acórdão 122/2021-TCU-Plenário; 
9.2. determinar à Universidade Federal do Rio Grande do Norte que:
9.2.1. informe, no prazo de 15 (quinze) dias, as providências adotadas para o cumprimento da decisão da 4ª Turma do Tribunal Regional Federal da 5ª Região na ação judicial 0805464-15.2020.4.05.8400, concernente ao pagamento da parcela referente à hora extrajudicial nos proventos do interessado, comunicando ao Tribunal as providências adotadas, nos termos dos arts. 262, caput, do RI/TCU, e 8º, caput, da Resolução TCU 206/2007;
9.2.2. dê ciência do inteiro teor desta deliberação ao interessado, alertando-o de que o efeito suspensivo proveniente da interposição de eventuais recursos perante o Tribunal não o exime da devolução dos valores percebidos indevidamente após a respectiva notificação, caso esses não sejam providos, devendo encaminhar os comprovantes dessa notificação a esta Corte no prazo de até 30 (trinta) dias;
9.3. encerrar o processo e arquivar os presentes autos.

ATO DE APOSENTADORIA.

Primeira Câmara

3. Interessado: Josue Silvio Fortunato (XXX.955.864-XX).

13.1. Ministro presente: Vital do Rêgo (na Presidência).
13.2. Ministros-Substitutos convocados: Augusto Sherman Cavalcanti e Weder de Oliveira (Relator).

WEDER DE OLIVEIRA

Em exame, ato de concessão de aposentadoria do Sr. Josue Silvio Fortunato emitido pela Universidade Federal do Rio Grande do Norte.
Reproduzo, com ajustes de forma, a instrução do auditor da Secretaria de Fiscalização de Integridade de Atos e Pagamentos de Pessoal e de Benefícios Sociais (Sefip) (peça 5) , que recebeu anuência do diretor da unidade especializada (peça 6) , bem como do MP/TCU, representado pelo procurador Rodrigo Medeiros de Lima (peça 7) :
" (...) EXAME TÉCNICO
3.	Os procedimentos para exame, apreciação e registro de atos de pessoal encontram-se estabelecidos na Instrução Normativa TCU 78/2018 e na Resolução TCU 206/2007. Essas normas dispõem que os atos de pessoal disponibilizados por meio do e-Pessoal devem ser submetidos previamente a críticas automatizadas, com base em parâmetros predefinidos.
4.	As críticas das informações cadastradas na etapa de coleta do ato foram elaboradas e validadas levando-se em conta as peculiaridades de cada ato. Os itens verificados nessa etapa são inerentes a dados cadastrais, fundamentos legais, mapa de tempo, ficha financeira, assim como eventuais ocorrências de acumulação. Trata-se de verificações abrangentes, minuciosas e precisas e sem a necessidade de ação humana e, portanto, menos suscetível a falhas. As críticas aplicadas estão discriminadas no sistema, no Menu e-Pessoal, opção 'Crítica', que podem ser acessadas mediante concessão de perfil específico a servidores do TCU responsáveis pela análise.
5.	Além das críticas automatizadas, há verificação humana adicional no caso de haver alertas do sistema ou informações não formatadas, como esclarecimentos do gestor ou do controle interno.  
6.	As críticas também consideram os registros do Sistema Integrado de Administração de Recursos Humanos (Siape) . O Siape disponibiliza informações atualizadas sobre as parcelas que integram os proventos, diferentemente, portanto, do e-Pessoal, que informa as parcelas no momento do registro do ato. 
7.	Essa confrontação com o Siape fornece uma visão atual e verdadeira da situação, o que permite descaracterizar irregularidades e inconsistências que, embora constantes do e-Pessoal, já foram corrigidas.
8.	As verificações detectadas no ato encontram-se discriminadas na aba de pendências do ato no sistema e-Pessoal, bem como no espelho do ato contemplado por esta instrução.
Exame das Constatações
9.	Ato: 133795/2020 - Inicial - Interessado: JOSUE SILVIO FORTUNATO - CPF: XXX.955.864-XX
9.1.	Parecer do Controle Interno: considerar o ato Legal.
9.2.	Constatações e análises: 
9.2.1.	Controle Interno informou que os dados apresentados na ficha financeira NÃO correspondem fielmente à estrutura remuneratória paga no mês da vigência do ato.
a.	Justificativa do Gestor de Pessoal: Não há. Verificação efetuada no âmbito do TCU.
b.	Análise do Controle Interno:  Não há. Verificação efetuada no âmbito do TCU.
c.	Análise da Equipe Técnica: Ilegal
No ato em tela, há a informação do Controle Interno de que os dados apresentados na ficha financeira do interessado não correspondem com a escorreita estrutura remuneratória a que o inativo faz jus. A razão para tal afirmativa é a de que o inativo recebe rubrica referente à hora-extrajudicial em atenção à decisão judicial trabalhista no valor de R$ 661,40 (consoante consulta ao sistema SIGEPE/SIAPE março/2021) .
Em relação à parcela judicial de hora-extra, cabe observar que esta Corte de Contas entende que a hora-extra é uma vantagem do regime celetista incompatível com a situação jurídico- estatutária implantada pela Lei 8.112/1990.
A continuidade de pagamentos da espécie, no novo regime, apenas é admissível se tal providência for necessária para assegurar, imediatamente após a transposição ao Regime Jurídico Único - RJU, ocorrida em 1/1/1991, a irredutibilidade da remuneração anteriormente recebida pelos servidores envolvidos, sendo que, nesse caso, a vantagem deve ser paga sob a forma de Vantagem Pessoal Nominalmente Identificada - VPNI, devendo ser paulatinamente compensada nos aumentos subsequentes conferidos ao funcionalismo, até o seu completo desaparecimento, sujeitando-se apenas aos reajustes gerais do funcionalismo (Acórdãos TCU 2.066/2007 e 4.074/2008, ambos da 1ª Câmara, de relatoria dos Ministros Aroldo Cedraz e Guilherme Palmeira, respectivamente, e 1.330/2007 e 399/2008, ambos da 2ª Câmara, de relatoria do Ministro Aroldo Cedraz) .
Desse modo, em linha com a jurisprudência desta Corte de Contas, é ilegal o pagamento parcela relativa à hora-extrajudicial dos proventos do inativo, com a consequente proposta de ilegalidade do ato em análise.
9.2.2.	Ato e-Pessoal em substituição a ato Sisac devolvido de acordo com comunicado da presidência do TCU. Data de encaminhamento do ato Sisac ao TCU: 21/12/2016
a.	Justificativa do Gestor de Pessoal: Não há. Verificação efetuada no âmbito do TCU.
b.	Análise do Controle Interno:  Não há. Verificação efetuada no âmbito do TCU.
c.	Análise da Equipe Técnica: Legal
Ato em substituição a ato SISAC devolvido com entrada original no TCU na data de 21/12/2016.
9.2.3.	Houve o registro de pelo menos uma rubrica com 'Denominação para análise pelo TCU = Decisão judicial (15277 - DECISAO JUDICIAL TRAN JUG AT. (Decisão judicial - Outros) - R$ 661,40) .
a.	Justificativa do Gestor de Pessoal: Não há. Verificação efetuada no âmbito do TCU.
b.	Análise do Controle Interno:  Não há. Verificação efetuada no âmbito do TCU.
c.	Análise da Equipe Técnica: Ilegal
Consta no ato em exame o pagamento de rubrica decorrente de decisão judicial não transitada em julgado (ação 0805464-15.2020.4.05.8400 - Primeira Vara Federal do Rio Grande do Norte) referente a hora-extra. Em consulta à decisão judicial anexada ao ato, identificou-se que se trata de horas extras que foram incorporadas à remuneração do servidor por determinação judicial enquanto ele estava vinculado ao regime celetista.
A jurisprudência deste Tribunal (Súmula 241) é no seguinte sentido: 'As vantagens e gratificações incompatíveis com o Regime Jurídico Único, instituído pela Lei nº 8.112, de 11-12- 90, não se incorporam aos proventos nem à remuneração de servidor cujo emprego, regido até então pela legislação trabalhista, foi transformado em cargo público por força do art. 243 do citado diploma legal'.
A continuidade de pagamentos da espécie, no novo regime, apenas é admissível se tal providência for necessária para assegurar, imediatamente após a transposição ao RJU, ocorrida em 01/01/91, a irredutibilidade da remuneração anteriormente recebida pelos servidores envolvidos, sendo que, nesse caso, a vantagem deve ser paga sob a forma de Vantagem Pessoal Nominalmente Identificada VPNI, devendo ser paulatinamente compensada nos aumentos subsequentes conferidos ao funcionalismo, até seu completo desaparecimento (Decisão 100/2002-TCU-2ª Câmara, de relatoria do Ministro Benjamin Zymler) . Em qualquer outra hipótese, a concessão da parcela encontra óbice na ausência de previsão legal.
Nesse sentido também foi o Acórdão 2828/2016-TCU-Primeira Câmara (Ministro-Relator Benjamin Zymler) cujo enunciado foi o seguinte:
'A hora extrajudicial é vantagem própria do regime celetista e, por isso, incompatível com o regime estatutário. A manutenção de pagamentos relativos a essa vantagem apenas seria admissível se fosse necessário assegurar, imediatamente após a transposição ao Regime Jurídico Único (RJU) , a irredutibilidade da remuneração. Nessa hipótese, a vantagem seria paga sob a forma de VPNI e paulatinamente compensada nos aumentos subsequentes conferidos ao funcionalismo, até seu completo desaparecimento'.
Assim, consoante jurisprudência deste Tribunal, a manutenção do pagamento da hora extrajudicial (oriunda do regime celetista) não seria admissível após a transposição ao regime estatutário, exceto para evitar decesso remuneratório. Desse modo, teria que ser absorvida pelos aumentos remuneratórios.
Cabe, assim, proposta de ilegalidade e recusa de registro do ato.
9.3.	O quadro resumo de ocorrências e, quando for o caso, o detalhamento da norma legal e da jurisprudência para as inconsistências acima elencadas encontra-se no anexo II dessa instrução. 
9.4.	Encaminhamento do ato: 
9.4.1.	Considerar ILEGAL e recusar registro do ato de Aposentadoria de JOSUE SILVIO FORTUNATO do quadro de pessoal do órgão/entidade Universidade Federal do Rio Grande do Norte, com base nos arts. 71, inciso III, da Constituição Federal, 1º, inciso V, e 39, inciso II, da Lei 8.443/1992 e 260, § 1º, do Regimento Interno.
9.4.2.	Determinar à Secretaria de Fiscalização de Pessoal que monitore o cumprimento da (s) medida (s) indicada (s) para o ato de Aposentadoria de JOSUE SILVIO FORTUNATO. 
9.4.3.	Com fulcro no art. 262, caput, do Regimento Interno deste Tribunal, determinar ao órgão/entidade Universidade Federal do Rio Grande do Norte que: 
a.	dê ciência, no prazo de quinze dias, contados da notificação, do inteiro teor desta deliberação ao interessado, alertando-o de que o efeito suspensivo proveniente da interposição de eventuais recursos junto ao TCU não o exime da devolução dos valores percebidos indevidamente, caso o recurso não seja provido.
b.	informe o teor do acórdão que vier a ser prolatado, encaminhando ao TCU, no prazo de trinta dias, comprovante da data de ciência pelo interessado, nos termos do art. 4º, § 3º, da Resolução TCU 170/2004.
c.	emita novo ato, livre da irregularidade ora apontada, em substituição ao ato de Aposentadoria de JOSUE SILVIO FORTUNATO, submetendo-o à nova apreciação por este Tribunal, na forma do artigo 260, caput, também do Regimento.
d.	dispense a devolução dos valores indevidamente recebidos de boa-fé até a data da ciência do órgão/entidade Universidade Federal do Rio Grande do Norte, do acórdão que vier a ser proferido, com base no Enunciado 106 da Súmula da Jurisprudência do TCU.
e.	faça cessar todo e qualquer pagamento relativo ao ato impugnado de JOSUE SILVIO FORTUNATO, no prazo máximo de quinze dias, contados da ciência da decisão deste Tribunal, sob pena de ressarcimento das quantias pagas após essa data pelo responsável.
CONCLUSÃO
10.	A abrangência e a profundidade das verificações levadas a efeito fundamentam convicção de que o ato 133795/2020 pode ser apreciado pela ilegalidade, em razão das irregularidades apontadas no item Exame das Constatações desta instrução, que representam afronta à legislação e à jurisprudência de referência.
11.	O aludido ato deu entrada neste Tribunal há menos de cinco anos, não sendo aplicável, portanto, o procedimento de contraditório e ampla defesa determinado pelo Acórdão 587/2011-TCU-Plenário.
PROPOSTA DE ENCAMINHAMENTO
12.	Ante o exposto, com fundamento no art. 71, inciso III, da Constituição Federal, no art. 1º, inciso V, e art. 39, incisos I e II, da Lei 8.443/1992, no art. 260 do Regimento Interno do Tribunal de Contas da União, propõe-se: 
12.1.	Considerar ILEGAL e recusar registro do ato de Aposentadoria de JOSUE SILVIO FORTUNATO do quadro de pessoal do órgão/entidade Universidade Federal do Rio Grande do Norte, com base nos arts. 71, inciso III, da Constituição Federal, 1º, inciso V, e 39, inciso II, da Lei 8.443/1992 e 260, § 1º, do Regimento Interno.
12.2.	Determinar à Secretaria de Fiscalização de Pessoal que monitore o cumprimento da (s) medida (s) indicada (s) para o ato de Aposentadoria de JOSUE SILVIO FORTUNATO.
12.3.	Com fulcro no art. 262, caput, do Regimento Interno deste Tribunal, determinar ao órgão/entidade Universidade Federal do Rio Grande do Norte que: 
12.3.1.	informe o teor do acórdão que vier a ser prolatado, encaminhando ao TCU, no prazo de trinta dias, comprovante da data de ciência pelo interessado, nos termos do art. 4º, § 3º, da Resolução TCU 170/2004.
12.3.2.	dê ciência, no prazo de quinze dias, contados da notificação, do inteiro teor desta deliberação ao interessado, alertando-o de que o efeito suspensivo proveniente da interposição de eventuais recursos junto ao TCU não o exime da devolução dos valores percebidos indevidamente, caso o recurso não seja provido.
12.3.3.	faça cessar todo e qualquer pagamento relativo ao ato impugnado de JOSUE SILVIO FORTUNATO, no prazo máximo de quinze dias, contados da ciência da decisão deste Tribunal, sob pena de ressarcimento das quantias pagas após essa data pelo responsável.
12.3.4.	emita novo ato, livre da irregularidade ora apontada, em substituição ao ato de Aposentadoria de JOSUE SILVIO FORTUNATO, submetendo-o à nova apreciação por este Tribunal, na forma do artigo 260, caput, também do Regimento.
12.3.5.	dispense a devolução dos valores indevidamente recebidos de boa-fé até a data da ciência do órgão/entidade Universidade Federal do Rio Grande do Norte, do acórdão que vier a ser proferido, com base no Enunciado 106 da Súmula da Jurisprudência do TCU."
É o relatório.

não há.

Procurador Marinus Eduardo De Vries Marsico.

APOSENTADORIA. PAGAMENTO DE PARCELA DECORRENTE DE HORA EXTRA. ATO ENVIADO AO TRIBUNAL HÁ MAIS DE 5 (CINCO) ANOS. RE 636.553. REGISTRO TÁCITO DO ATO. DETERMINAÇÃO. CIÊNCIA.

APOSENTADORIA (APOS)

Secretaria de Fiscalização de Integridade de Atos e Pagamentos de Pessoal e de Benefícios Sociais (Sefip).

Trata-se de ato de concessão de aposentadoria ao Sr. Josue Silvio Fortunato, emitido pela Universidade Federal do Rio Grande do Norte.
A Secretaria de Fiscalização de Integridade de Atos e Pagamentos de Pessoal e de Benefícios Sociais (Sefip) propõe a ilegalidade do ato, por ter identificado que "o inativo recebe rubrica referente à hora-extrajudicial em atenção à decisão judicial trabalhista no valor de R$ 661,40", rubrica que esta Corte de Contas entende ser "uma vantagem do regime celetista incompatível com a situação jurídico-estatutária implantada pela Lei 8.112/1990" (peça 5, p. 2) .
O MP/TCU anuiu à proposta.
Como consta do ato, por força de decisão do juiz titular da 1ª Vara Federal no Estado do Rio Grande do Norte, na ação judicial 0805464-15.2020.4.05.8400, foi deferido "o pedido de tutela de urgência para determinar a suspensão do ato administrativo que ordenou a retirada das horas extras incorporadas" dos proventos do interessado (peça 3, p. 16) .
A jurisprudência desta Corte é pacífica no sentido de ser indevido o pagamento, em caráter permanente, de rubricas referentes a outro regime, ainda que por força judicial, devendo ser mantidas, quando da transposição para o estatutário, apenas para evitar o descenso remuneratório, e serem paulatinamente absorvidas por melhorias posteriores na estrutura de salários:
"É irregular a inclusão nos vencimentos de servidores estatutários, em caráter permanente, de parcela alusiva a "horas extras", mesmo que originariamente sustentada por sentença produzida na esfera trabalhista, tendo em vista que gratificações e vantagens próprias do regime da Consolidação das Leis do Trabalho (CLT) são incompatíveis com a Lei 8.112/1990." Jurisprudência selecionada, Acórdão 7139/2015-TCU-Primeira Câmara | Relator: BENJAMIN ZYMLER.
"As vantagens e gratificações incompatíveis com o Regime Jurídico Único não se incorporam aos proventos nem à remuneração de servidor cujo emprego (CLT) foi transformado em cargo público. É irregular o pagamento de parcelas de horas extras judiciais decorrentes de empregos celetistas após a edição da Lei 8.112/1990." Jurisprudência selecionada, Acórdão 5505/2013-TCU-Segunda Câmara | Relator: RAIMUNDO CARREIRO.
"A hora extrajudicial é vantagem própria do regime celetista e, por isso, incompatível com o regime estatutário. A manutenção de pagamentos relativos a essa vantagem apenas seria admissível se fosse necessário assegurar, imediatamente após a transposição ao Regime Jurídico Único (RJU) , a irredutibilidade da remuneração. Nessa hipótese, a vantagem seria paga sob a forma de VPNI e paulatinamente compensada nos aumentos subsequentes conferidos ao funcionalismo, até seu completo desaparecimento." Jurisprudência selecionada, Acórdão 2420/2017-TCU-Primeira Câmara | Relator: WEDER DE OLIVEIRA e Acórdão 3787/2020-TCU-Primeira Câmara | Relator: VITAL DO RÊGO.
Ademais, no caso concreto, em 28/2/2021, o desembargador federal Manoel de Oliveira Erhardt, da 4ª Turma do Tribunal Regional Federal da 5ª Região, em sede de apelação interposta pela Universidade Federal do Rio Grande do Norte contra a sentença prolatada pelo Juízo da 1ª Vara Federal da Seção Judiciária do Rio Grande do Norte, decidiu que "não restando configurada a decadência administrativa, tampouco desrespeito à coisa julgada, deve ser reformada a sentença apelada, a fim de que seja julgado improcedente o pedido inicial" de restabelecimento do pagamento das horas extras incorporadas aos vencimentos do interessado (peça 8) .
Por essas razões, o ato deveria ser julgado ilegal, com determinação à unidade de origem para exclusão da rubrica mencionada dos proventos do Sr. Josue Silvio Fortunato.
No entanto, esta Corte de Contas recebeu o ato em questão em 21/12/2016, há mais de 5 (cinco) anos, sendo, portanto, aplicável a decisão do Supremo Tribunal Federal exarada no RE 636.553, de modo que o ato deve ser registrado tacitamente. 
Com essas considerações, o ato de aposentadoria do Sr. Josue Silvio Fortunato deve ser considerado tacitamente registrado desde 21/12/2021, sem embargo de determinar à Universidade Federal do Rio Grande do Norte que informe as providências adotadas diante da decisão exarada pelo Tribunal Regional Federal da 5ª Região que reformou a sentença de primeiro grau e considerou improcedente a percepção da parcela referente à hora extrajudicial do interessado, comunicando a este Tribunal as providências adotadas.
Diante do exposto, manifesto-me pela aprovação do acórdão que ora submeto à apreciação deste Colegiado.
TCU, Sala das Sessões, em 10 de maio de 2022.
Weder de Oliveira 
Relator